【裁判字號】    99,簡上,71
【裁判日期】    990716
【裁判案由】    詐欺
【裁判全文】
臺灣嘉義地方法院刑事判決              99年度簡上字第71號
上  訴  人
即  被  告  甲○○
上列上訴人因詐欺案件，不服本院嘉義簡易庭99年度嘉簡字第
201 號中華民國99年3 月8 日第一審判決（聲請簡易判決處刑書
案號：臺灣嘉義地方法院檢察署99年度偵緝字第58號），提起上
訴，本院管轄之第二審合議庭判決如下：
    主  文
上訴駁回。
    犯 罪 事 實
一、甲○○可得而知金融機構帳戶之存摺、提款卡與約定密碼，
    乃金融機構受理非臨櫃交易時辨識交易相對人之重要憑證，
    再以今日金融交易方式之迅捷、隱密，一經有心人士用於不
    法行為，將大為提高查緝難度，類此訊息屢經報章媒體披露
    ，殊難諉以無知，詎不顧他人可能受害之風險，基於幫助他
    人犯罪之不確定犯意，於民國94年12月5 日至12月16日下午
    4 時11分前某時許，將其前於94年12月5 日於中華郵政股份
    有限公司嘉義興嘉郵局（下稱興嘉郵局）所申請開立局號：
    0000000 號、帳號：0000000 號之帳戶存摺、金融卡及密碼
    ，在嘉義市不詳地點，交予真實姓名、年籍不詳之人。嗣掌
    握本件帳戶之犯罪者或其共犯基於意圖不法所有之犯意聯絡
    ，於同年12月16日下午4 時許，撥打電話予乙○○，向其詐
    稱其所持用之信用卡未繳款，致乙○○陷於錯誤，依該詐欺
    集團成員之指示匯款新臺幣（下同）100 萬元至甲○○之上
    開帳戶內。嗣經乙○○查悉受騙而報案，始經警循線查獲上
    情。
二、案經高雄縣政府警察局旗山分局報告臺灣高雄地方法院檢察
    署呈請臺灣高等法院檢察署檢察長令轉臺灣嘉義地方法院檢
    察署檢察官偵查後聲請以簡易判決處刑。
    理  由
一、證據能力部分：
    按被告以外之人於審判外之陳述，雖不符刑事訴訟法第159
    條之1 至第159 條之4 之規定，而經當事人於審判程序同意
    作為證據，法院審酌該言詞陳述或書面陳述作成時之情況，
    認為適當者，亦得為證據；當事人、代理人或辯護人於法院
    調查證據時，知有第159 條第1 項不得為證據之情形，而未
    於言詞辯論終結前聲明異議者，視為有前項之同意，刑事訴
    訟法第159 條之5 定有明文。查本案所引用之被告以外之人
    審判外之言詞或書面陳述，被告甲○○及檢察官於本院審理
    時，知有第159 條第1 項不得為證據之情形，而未於言詞辯
    論終結前聲明異議，本院審酌該等言詞陳述及書面陳述作成
    之情況，未見有何不適當之情形，故依前開規定，均應有證
    據能力。
二、訊據被告固坦承有提供帳戶與他人，惟否認有何幫助詐欺取
    財之犯行。辯稱：因伊與先生投資失利，工廠要拍賣，李國
    興將伊先生之債權轉讓給他人，94年8 月10日遂在嘉義市北
    興派出所簽立和解書，期間在派出所內被打，後來那些人進
    駐伊住處，且怕伊與先生串通將上開拍賣款項領走，要伊與
    先生全部的帳戶，迫於無奈才將上開帳戶之存摺密碼交出，
    希望可以從輕量刑等語。惟查：
（一）被害人乙○○因遭不詳之人以電話佯稱所持用之信用卡未
      繳款等情，因而陷於錯誤，依指示匯款100 萬元至被告上
      開興嘉郵局帳戶內，旋即遭以現金、跨行提領等情，業經
      證人即被害人乙○○於警詢時證述明確，復有被害人提出
      之匯款執據、被告上開興嘉郵局客戶基本資料影本、客戶
      歷史交易清單各1 份在卷可稽，足見被告所開立興嘉郵局
      帳戶存摺、提款卡（含密碼）資料，確係由不明人士持以
      供做受騙者匯款之用，而有助成詐欺情事，被害人亦因不
      明人士之行為，而陷於錯誤，匯款至被告上開帳戶內等情
      ，即堪認定。
（二）被告雖以前揭情詞置辯，惟查：
   (1) 被告於偵查中供述：伊之前經營鞋底工廠生意失敗，連夜
      逃走，興嘉郵局並沒有錢，不知提款卡在何處，也不知密
      碼，並未將提款卡交給討債者，逃亡之後，伊有幫伊先生
      止付，但伊自己沒錢，所以沒止付，伊有一天要提領復華
      銀行帳戶內存款，被顯示為警示帳戶而去詢問等語（見偵
      緝卷第3 ～4 頁），嗣於本院審理時改供述興嘉郵局存摺
      、提款卡、密碼係遭討債者拿走等語，其於本院審理之抗
      辯是否可信，顯有疑義。而被告於94年8 月10日與其夫黃
      景賓、相對人李國興、林富恭就清償借款280 萬元之事件
      ，在嘉義市政府警察局第一分局北興派出所約定清償方式
      後成立調解，有被告提出之調解筆錄、嘉義市政府警察局
      第一分局99年5 月31日嘉市警一偵字第0990027764號函在
      卷可稽（見本院卷第27、33頁），上開事實，固堪認定。
      然被告興嘉郵局帳戶係於94年12月5 日所申請，有中華郵
      政股份有限公司嘉義郵局99年5 月5 日嘉營字第09901002
      89號函及函附資料在卷可查（見本院卷第19～22 頁 ），
      則被告在上開成立調解時間約4個月後，另行申請興嘉郵
      局帳戶，顯與調解事宜並無關連。且該次調解係因單純財
      務糾紛欲申請協調（解），遂由值班人員代為通知聯絡調
      解人員至北興派出所調解，並由調解員紀錄調解筆錄等情
      ，亦有當時值班人員許文映之職務報告在卷可憑（見本院
      卷第34頁），是被告上開辯解，顯屬無據，難以採信。
   (2) 況被告於本院審理時供述：伊在臺灣、香港、大陸約有10
      幾個帳戶，在臺灣約有4 個帳戶，討債者僅取走伊上開新
      申請之帳戶等語（見本院卷第46頁），而興嘉郵局之帳戶
      為被告在上開調解日後所新開立，如被告所指討債者係為
      避免被告將所稱工廠拍賣所得之款項取走，何以未向被告
      要求取走被告已經開立之10幾個帳戶，反而要求被告開立
      新帳戶交付之，期間被告更曾使用該復華銀行帳戶提領款
      項（見偵緝卷第3頁），其所述顯不符常情，不足採信。
（三）又一般人於帳戶存摺、提款卡遭竊或遺失後，多會立即報
      警或向金融機構辦理掛失止付，詐欺集團成員如仍以該帳
      戶作為犯罪工具，則其等向他人詐騙匯款入該帳戶後，極
      有可能因帳戶所有人掛失止付遭凍結而無法提領，或於提
      領時遭銀行人員發覺，增高其等犯罪遭查獲之可能，甚或
      遭帳戶所有人以申請補發存摺或變更印鑑等方式提領帳戶
      內之款項，而無法得償其等犯罪之目的。是使用該帳戶遂
      行詐欺行為者若非確信該帳戶所有人不會報警處理或掛失
      止付，以確定其等能自由使用該等帳戶提款、轉帳，當不
      至於以該帳戶從事犯罪。則詐欺行為人願意使用被告上揭
      帳戶做為被害人匯款使用，顯見上開帳戶存摺、提款卡及
      密碼，應係被告以不詳方式，交由不詳之人所取得，足堪
      認定。
（四）再按於金融機構開設帳戶，請領存摺及提款卡，係針對個
      人身分之社會信用而予以資金流通，具有強烈之屬人性格
      ，而金融帳戶作為個人理財之工具，申請開設並無任何特
      殊之限制，一般民眾皆得以存入最低開戶金額之方式申請
      取得，且同一人均得在不同之金融機構申請數個存款帳戶
      使用，此乃眾所週知之事實。故一旦有人刻意收集他人帳
      戶使用，依一般常識，極易判斷係隱身幕後之人基於使用
      他人帳戶，規避存提款遭偵查機關循線追查之考慮而為，
      自可產生與不法犯罪目的相關之合理懷疑。且日常生活中
      ，不法之徒利用人頭帳戶進行之不法行為，最常見者不外
      詐騙他人錢財，此經傳播媒體多所報導，政府機關亦廣為
      宣導，一般稍具知識之人，對此情形絕難諉以不知。而存
      摺、提款卡、密碼均係與個人隱私有密切關係之重要物件
      ，一般人若非基於特殊目的或情誼，斷無任意交由他人保
      管或使用之理。被告係智慮正常之成年人，其對將己有之
      存摺、提款卡、密碼交付他人，極可能遭詐欺者用作詐取
      財物之工具，衡情應有所預見，猶將之交付他人使用，顯
      有容認犯罪事實發生之本意，亦堪認定。
（五）從而，被告之辯解，為卸責之詞，不足採信，本件事證明
      確，被告犯行堪以認定，應依法論科。
三、被告行為後，刑法、刑法施行法業已於94年2 月2 日、95年
    6 月14日修正公布，並均自95年7 月1 日施行，參酌最高法
    院95年5 月23日刑事庭第8 次會議決議，應依刑法第2 條第
    1 項之規定，為新舊法比較：
（一）刑法第33條第5 款有關罰金之最低數額部分，刑法分則編
      各罪所定罰金之貨幣單位原為銀元，修正前刑法第33條第
      5 款規定：「罰金：（銀元）1 元以上」，而銀元與新臺
      幣間之折算，依現行法規所定貨幣單位折算新臺幣條例規
      定，以銀元1 元折算新臺幣3 元；修正後刑法第33條第5
      款則規定：「罰金：新臺幣1,000 元以上，以百元計算之
      」；經比較修正前、後之規定，修正後刑法第33條第5 款
      所定罰金之最低數額，較之修正前提高，自以修正前刑法
      第33條第5 款規定有利於被告。
（二）被告犯罪時之刑法第41條第1 項前段規定：「犯最重本刑
      為5 年以下有期徒刑以下之刑之罪，而受6 個月以下有期
      徒刑或拘役之宣告，因身體、教育、職業、家庭之關係或
      其他正當事由，執行顯有困難者，得以1 元以上3 元以下
      折算1 日，易科罰金。」，被告行為時之易科罰金折算標
      準，修正前罰金罰鍰提高標準條例第2 條前段（現已刪除
      ）規定，就其原定數額提高為1 百倍折算1 日，則本件被
      告行為時之易科罰金折算標準，應以銀元3 百元折算1 日
      ，經折算為新臺幣後，應以新臺幣900 元折算為1 日。惟
      95年7 月1 日修正公布施行之刑法第41條第1 項前段則規
      定：「犯最重本刑為5 年以下有期徒刑以下之刑之罪，而
      受6 個月以下有期徒刑或拘役之宣告者，得以新臺幣1,00
      0 元、2,000 元或3,000 元折算1 日，易科罰金。」
      ，比較修正前後之易科罰金折算標準，以95年7 月1 日修
      正公布施行前之規定，較有利於被告。
（三）綜合上述各條文修正前、後之比較，整體觀察，修正後之
      刑法規定未較修正前規定有利於被告，依刑法第2 條第1
      項前段之規定，仍應適用修正前規定。
四、按刑法上之幫助犯，係對於犯罪與正犯有共同之認識，而以
    幫助之意思，對於正犯資以助力，而未與實行犯罪之行為者
    而言，倘如未參與實施犯罪構成要件之行為，且係出於幫助
    之意思提供助力，即屬幫助犯，而非共同正犯。本案被告雖
    提供上開帳戶供詐欺集團成員為詐欺取財使用，然被告並未
    參與實行詐術之行為，且亦無證據證明被告有參與詐欺取財
    犯行之構成要件行為，是被告提供上開帳戶之行為，均僅係
    參與詐欺取財構成要件以外之行為，自應論以幫助犯，而非
    共同正犯。故核被告所為，係犯刑法第30條第1 項前段、第
    339 條第1 項之幫助詐欺取財罪。爰茲依刑法第30條第2 項
    之規定，按正犯之刑減輕之。又本件被告係在95年12月25日
    遭通緝，於99年1 月21日自行到案，有臺灣嘉義地方法院檢
    察署通緝書與撤緝書各一份在卷可查，依據中華民國九十六
    年罪犯減刑條例第5 條規定，不得依該條例減刑，附此敘明
    。
五、原審認被告罪證明確，並審酌被告幫助他人詐欺之犯行擾亂
    金融秩序，其本件幫助詐欺行為對被害人產生巨大損害，其
    犯後態度與智識程度等一切情狀，因而適用刑事訴訟法第
    449 條第1 項前段、第454 條第2 項，刑法第2 條第1 項前
    段、第30條、第339 條第1 項、修正前刑法第41條第1 項前
    段（90年1 月12日至95年7 月1 日），刑法施行法第1 條之
    1 第1 項、第2 項前段，修正前罰金罰鍰提高標準條例第2
    條前段、現行法規所定貨幣單位折算新臺幣條例第2 條，量
    處有期徒刑6 月，並諭知以銀元300 元即新臺幣900 元折算
    1 日之易科罰金折算標準，認事用法均無不當量刑亦屬妥適
    ，被告仍執前詞提起上訴，並請求輕判為無理由，應予駁回
    。
據上論斷，應依刑事訴請訟法第455 條之1 第1 項、第3 項、第
368 條，判決如主文。
本案經檢察官曹合一到庭執行職務。
中    華    民    國    99    年    7     月    16    日
                  刑事第四庭  審判長  法  官   蔡憲德
                                      法  官   王慧娟
                                      法  官   梁淑美
上列正本證明與原本無異。
本件不得上訴。
中    華    民    國    99    年    7     月    16    日
                                      書記官   林金福

司法院資訊處製作；財團法人民間司法改革基金會備份。
